臺灣高等法院臺中分院刑事判決　　　　　 　　 九十一年度重上更(一)字第一三九號
　　上　訴　人
　　即　被　告　甲○○
　　指定辯護人　本院公設辯護人　戊○○
右上訴人因被告偽造有價證券案件，不服臺灣臺中地方法院八十六年度訴字第三一一
○號，中華民國八十八年一月十一日第一審判決（起訴案號：臺灣臺中地方法院檢察
署八十六年度偵緝字第三五五號），提起上訴，經判決後，由最高法院發回更審，本
院判決如左：
    主      文
原判決撤銷。
甲○○共同連續意圖供行使之用，而偽造有價證券，累犯，處有期徒刑參年參月。
扣案發票人丙○○之新竹區中小企業銀行內壢分行第0000000號空白支票壹紙
，沒收。
    事      實
一、甲○○曾於民國（下同）七十七間因犯懲治盜匪條例、竊盜、過失致死案件，經
    臺灣新竹地方法院及臺灣高等法院判處有期徒刑九年六月，並經最高法院上訴駁
    回而確定，嗣經八十年減刑為有期徒刑八年七月，並於八十一年七月二十八日假
    釋付保護管束出獄，於八十四年九月四日執行完畢，猶不知悔改。明知其向張三
    格（另案起訴審理，經本院判決後上訴第三審中）販入發票人丙○○、付款人新
    竹區中小企業銀行，發票人庚○○、付款人華南商業銀行草屯分行，發票人乙○
    、付款人世華商業銀行豐原分行之支票上已填載發票人名義之簽章，其餘發票日
    、金額欄處均為空白，且未經發票人授權或同意填載，竟為賺取價差，與張三格
    、及已成年之不詳姓名人頭支票買受者共同基於意圖供行使之用之概括犯意，自
    民國八十五年六月間某日起，連續親至臺中市以現金交易方式向張三格購入，或
    以電話聯絡張三格後，由張三格將所購之支票以快遞方式寄至亦有犯意聯絡之桃
    園縣中壢市不詳真實姓名之程代書成年男子處，再以現金交易方式售予甲○○，
    所販入尚未拒絕往來即俗稱之可照會票每張新臺幣（下同）四千元，已拒絕往來
    即俗稱之不可照會票每張八百元至一千元不等後，自行在中國時報、聯合報上刊
    登「支票借你週轉，連絡電話000－000000」，再轉至0000000
    00號行動電話，以招徠有意購買人頭支票者向其購買。每當有意購買人頭支票
    者以上開電話向其查詢時，便會出價可照會票每張六千至七千元，不可照會票每
    張二千元，而與買受者談妥交易之人頭支票種類、價格後，再約定時間、地點交
    易，並由其於向張三格販入該發票人為庚○○（八十五年二月二日拒絕往來）、
    乙○（八十五年十一月二十九日拒絕往來）及向桃園中壢某不詳姓名程代書之男
    子，所販入之丙○○（八十六年一月四日拒絕往來）等人頭空白支票後，未經各
    該發票人同意，交付買受者自行填載日期及金額再持以行使，甲○○即以此方式
    連續多次與張三格、程代書、已成年不詳姓名之人頭支票買受者共同意圖供行使
    之用而偽造有價證券，計向張三格販得人頭支票一百餘張並已販賣支票約三、四
    十張（起訴書誤載為販賣三百餘張）。嗣於八十五年十月三十日上午十一時，甲○○在新竹市少年監獄旁，兜售人頭支票時為法務部調查局臺中縣調查站人員發
    覺，甲○○逃跑時，為調查人員扣得其遺留在現場，供販賣之發票人丙○○之新
    竹區中小企業銀行內壢分行第0000000號之空白支票一紙，嗣甲○○經檢
    察官通緝後經逮捕到案。
二、案經法務部調查局臺中縣調查站移送臺灣臺中地方法院檢察署檢察官偵查起訴。
　　理      由
一、右揭事實，業據上訴人即被告（下稱被告）甲○○，先後於調查站訊問、檢察官
    偵查及審理時，對於販賣人頭支票均坦承不諱，並於本院供陳支票之金額、日期
    係由買受人頭支票之買主自行填寫其未偽造支票云云，惟查被告係於八十六年十
    月八日經通緝到案，其於八十六年十月九日調查站訊問時供稱「我係苗栗國中畢
    業，曾以販售人頭支票為業」、「我八十五年十月三十日自知不法，心生畏懼而
    逃逸」、「在八十五年四、五月間我因亟需資金週轉，乃前來臺中市向人頭支票
    集團購買人頭支票使用，而輾轉認識販售人頭支票之大盤綽號『董仔』即張三格
    ‧‧‧經我考慮後，乃於六、七月間開始向張三格購入人頭支票轉售，我並於中
    國時報、聯合報刊登廣告‧‧‧我向張三格購入人頭支票之成本，其中可照會者
    每張四千元，不可照會者每張八百元至一千元不等，經加價後，我對外販售之價
    格為可照會者每張六千元至七千元不等，拒絕往來者則每張為二千元」、「我販
    售之人頭支票，支票上到期日均係由我填寫，而金額有的是由我填寫，有的則是
    由客戶自行填寫」、「除前述丙○○人頭支票外，另有庚○○、丁○○、乙○等
    人之人頭支票」等語（以上參見八十六年偵緝字第三五五號卷十、十六至十八頁
    ），又證人張三格於同年十月九日調查站訊問時供稱「當時甲○○向我自稱渠名
    字為『阿浩』‧‧‧我售予王某之人頭支票價格，不可照會者每張為一千元，可
    照會者每張四千元，王某則以現金或電匯劃撥等方式將人頭支票款項交付給我」
    等語，核與其於同年四月二十一日、五月二日於調查站訊問時所供相符，亦與被
    告上開所供內容一致，足見被告於調查站之自白，尚非無憑。況同日檢察官訊問
    時，被告亦供稱「可照會是四千元，不可照會是為八百至一千元，可照會的以六
    至七千元，不可照會的以一千五百元至二千元賣出」、「當時我不知他們是調查
    人員」等語，張三格供稱「可照會每張四千元，不可照會一千元，他約向我買一
    百多張」等語，兩人所供內容亦屬相同，有上開筆錄在卷可稽，且原審向華南商
    業銀行草屯分行等開戶銀行，調取庚○○、乙○、丙○○、丁○○四人之開戶資
    料及領用支票兌現內容之資料所示，庚○○係被「冒名開戶」之情事，有該印鑑
    卡、支票存款往來約定書等在卷，並經本院前審依庚○○之身分證統一編號查詢
    之結果，該號碼係六十三年四月二十二日出生，陳豪傑所有，所登載之住址亦有
    不同，此有本院查詢之戶籍謄本可憑（參見本院前審卷一二七頁），可見該庚○○帳戶係被冒名開設無訛。又依原審上開調取之資料所示，庚○○五○○─一六
    ─0000000號帳戶於八十五年二月二日公告列為拒絕往來，自八十四年七
    月間設立後至拒絕往來期間被領用之支票甚多，有華南銀行草屯分行八十七年五
    月二十一日華草存字第○四○號函在卷可稽（參見原審卷九三頁），足見該帳戶
    被假冒設立後，確有他人在培養信用不定期存入款項以便該帳戶可繼續使用一段
    期間，此手法即係販售人頭支票集團所慣用之伎倆，亦與本院八十六年度上訴字
    第一八八二號判決所載張三格之犯罪手法「培養信用」及張三格於八十六年五月
    二日調查站訊問時所供販售支票之流程有『上手』、『下手』之分不相違背，則
    被告與張三格販售該庚○○帳戶支票時，確已明知其不可能兌現，該帳戶且係被
    冒名設立，發票人不可能自行簽章或授權他人使用，被告辯稱其未共同偽造有價
    證券云云，已難遽信。又丙○○一九九五─九號帳戶於八十六年一月四日公告列
    為拒絕往來戶，而乙○00000000000號帳戶於八十五年十一月二十九
    日公告列為拒絕往來戶之事實，分別有新竹區中小企銀銀行八十七年五月二十二
    日竹企銀業業字第三四九五－一號函、世華聯合商業銀行豐原分行八十七年六月
    三日世豐發字第十九號函在卷可稽（參見原審卷九四、九五頁）。證人乙○於原
    審八十七年九月二十三日審理時證稱「不認識被告及張三格」、「我有去銀行辦
    開戶，但我沒有開過支票，支票是我生意上的合夥人王寶財在使用」、「因為王
    寶財的支票都跳票不能使用，所以開我的支票」、「沒有付款過，都是王寶財在
    處理」云云（參見原審卷一一四頁），又於本院八十八年三月八日調查時證稱「
    我是有去世華豐原分行開戶沒錯，簽名是我簽的沒錯」、「一共領了二十五張」
    、「支票是我們兩人一起使用」、「其他可能是王寶財去領的」、「王寶財住在
    臺南市○○路，確實住址我再查報」等語，對照上開原審調取之乙○帳戶於八十
    五年七月初設立後，領用之支票從八十五年七月八日起至八十六年二月二十五日
    止，高達有三百多張之事實，再依支票明細比對，可見乙○之帳戶確有大量超限
    使用之情事甚明，則超過乙○所申請使用之二十五張以外之支票，自係有他人在
    培養信用亦極明顯。況依乙○於本院前審所供「僅營商半年左右即結束營業」，
    則乙○又何需簽發如此多之支票，是乙○之帳戶縱堪認係自行開戶屬實，亦難推
    論超越二十五張部分，已得乙○概括授權使用之情事，此觀人頭支票之金額大都
    係由買受者所決定而自行填寫，被告未能持有乙○之授權證明之事實自明，且乙○所稱之合夥人「王寶財」並無住址可供傳喚，被告辯稱乙○帳戶應係乙○自行
    使用云云，礙難採信。又證人丁○○於原審八十七年八月十日證稱新竹區中小企
    業銀行之支票帳戶係伊所開設，並且仍在使用中等語（參見原審卷一一○頁），
    並有該銀行八十七年五月二十二日竹企銀業業字第三四九五─一號函文所載「該
    丁○○帳戶仍為正常戶」可佐（參見原審卷九四頁），足見該帳戶並無被虛設販
    售之情節，該部分且未據檢察官起訴並經原審判決在內，被告復無法證明其向張
    三格販入再賣出者全係該丁○○之帳戶支票，則被告於調查站訊問時，就該等情
    事之供稱，雖難採信，惟該事實亦難採為被告有利之認定。又證人丙○○經原審
    依二址傳喚未到庭，且原審依開戶之通訊地址「中壢內壢成章二街四八七號一樓
    」，函查設籍之結果，並無該址之設籍而係設籍在臺北市士林區，有該戶政事務
    所等之函文可憑（參見原審卷九二頁、一○三頁），再經本院前審多次傳喚仍未
    能出庭，乃囑託臺灣士林地方法院訊問之結果，亦傳拘無著，並據警員陳稱「丙○○自從其配偶去世後即未住於臺北市士林區○○○路○段一六三巷三九號三樓
    」，此有本院前審卷可憑，復經調取其戶籍謄本所示，丙○○之身分年籍雖與開
    戶資料相符，惟該戶籍謄本並無原先設籍內壢之資料可憑，是開戶申請書及所附
    營利事業登記證所載之「丙○○」是否確係本人開戶，無從獲得確認。且證人張
    三格於原審八十七年四月二十日審理時明確供稱「其中丙○○之支票，不是我賣
    給被告」云云（參見原審卷六八頁背面），核與同日被告所供「我也搞不清楚，
    到底有幾人交給我支票，因為我在新竹時，有跟中壢陳代書換票」相符，足見被
    告於八十六年十月九日調查時供稱「我另向桃園市自稱『程代書』之男子購買人
    頭支票轉售牟利‧‧‧均以電話聯絡，並以現金交易」等語，尚堪採信，被告迄
    本院審理時未能提供『程代書』或「陳代書」之年籍或住址，以供傳喚調查，則
    被告辯稱丙○○之支票無從證明係偽造云云，已嫌無據。且依丙○○八十五年五
    月七日申請開戶申請書後附之營利事業登記證所載，丙○○之「福森食品行」係
    於八十五年六月十一日始核准設立，且係「獨資」，資本額僅「三萬元」，卻自
    八十五年五月起大量使用支票，不僅與該登記營業內容不相對等，所簽發之支票
    數額亦甚高，自堪認確係有人在培養信用而後販售該帳戶之支票以牟利，是被告
    所販售之丙○○、乙○帳戶之支票既來源不同，已難認被告不知情該等支票均係
    人頭支票，且被告未限制客戶填載發票日及票面金額，堪認該支票何時會退票或
    拒絕往來或被偽造完成，均為被告所能預見，被告猶大量販入賣出，自堪認其有
    共同偽造之犯行，被告上開所辯，不足採信。又證人張三格雖於原審八十七年四
    月二十日審理時證稱其交付被告販賣之人頭支票均係正常票云云（參見原審卷六
    九頁），然證人張三格與本案被告係利害關係人，且其亦自承未經詢問過發票人
    本人，是被告於向證人張三格等人販入人頭支票時，對於僅填載發票人之簽章，
    而未填寫金額、發票日之支票，應知悉係來源可疑，有可能隨時被偽造完成或被
    列為拒絕往來戶，且販賣前未向各該發票人查詢，則被告對於各該支票之金額、
    日期填載未經授權或同意等情，應與張三格均心知肚明，其辯稱不知張三格未經
    發票人授權或同意，顯係卸責之詞，難以採信。又張三格於本院前審八十八年八
    月二十六日調查時及審理時再供稱「支票是買來的，沒有告訴被告」、「我也是
    向上手買的，也有經過查詢」云云，惟經訊以「有無告訴被告是人頭票」，證人
    答稱「他們都知道」、「我一張固定賣四千元，他們賣多少由他們自己決定」等
    語，可見該張三格所稱支票是買來的，沒有告訴被告之證詞，尚不足為被告有利
    之認定。況依原審及本院所附被告張三格之判決書內容（參見原審卷七頁、本院
    前審卷二二頁），益見被告與該張三格就同樣手法之犯罪知之甚詳，則被告辯稱
    未偽造有價證券云云，應係卸責之詞，礙難採信。按發票日、金額均為支票之必
    要記載事項，如有欠缺即失支票之效力。又該票據之應記載事項，未經發票人授
    權或同意而逕以填寫，就踰越授權範圍，仍屬偽造有價證券（參照最高法院七十
    二年臺上字第七一一二號判例意旨）。經查被告販賣之人頭支票固有發票人簽名
    ，惟發票日、金額欄部分均為空白，此有扣案之支票一張可佐。被告未經發票人
    授權或同意逕將支票賣予他人填寫發票日及金額，是縱然其所販賣之支票係票主
    自行簽章，亦不足以推論就發票人簽章外之其餘必要記載事項亦同獲發票人之概
    括授權或同意。且向被告買受該人頭支票者，亦未能持有被告或發票人授權使用
    之證明，買受人必會填載完成以便使用，復為被告所能預見，足見被告與買受人
    間亦確有意圖供行使之用偽造有價證券之犯意連絡及行為之分擔。從而被告辯稱
    支票上之金額或日期非伊所簽寫，伊非有偽造有價證券之共同犯行云云，即不足
    採取，本件被告犯罪事證明確，其犯行洵堪認定。
二、核被告所為，係犯刑法第二百零一條第一項之偽造有價證券罪。被告販賣庚○○
    、乙○、丙○○名義之支票，與張三格、不詳姓名之程代書及不詳姓名之買受者
    間，有犯意之聯絡，行為之分擔，均為共同正犯。其等行使偽造有價證券之低度
    行為，應為偽造之高度行為所吸收，均不另論罪。又被告等上開多次犯行，時間
    緊接，犯罪構成要件相同，顯係基於概括犯意反覆為之，為連續犯，應依刑法第
    五十六條規定論以一罪。且被告甲○○曾於七十七間因犯懲治盜匪條例等案件，
    經臺灣高等法院判處有期徒刑九年六月，於八十年再經減刑為八年七月，並於八
    十一年七月二十八日假釋出獄，於八十四年九月四日執行完畢之情事，有臺灣高
    等法院檢察署刑案紀錄簡覆表在卷可稽，並有中華民國七十七年罪犯減刑條例（
    陸海空軍刑法第八十四條之罪，減刑三分之一。過失致死及竊盜罪均減刑二分之
    一）、中華民國八十年罪犯減刑條例（陸海空軍刑法第八十四條之罪，不予減刑
    。過失致死及竊盜罪均減刑二分之一）可為依據，其於有期徒刑執行完畢後五年
    內再犯本件有期徒刑以上之罪，為累犯，應依刑法第四十七條規定加重其刑。原
    審經審理之結果，認被告罪證明確，予以論科，固非無見。但被告向張三格購買
    不可照會之人頭票每張係八百元至一千元不等，已據被告及證人供稱相符在卷，
    原審誤為每張均係八百元，自有未合。又庚○○之支票帳戶係被冒名開設之情事
    ，有原審調取之開戶資料可憑，該帳戶且早已於八十五年二月間即拒絕往來，此
    與乙○、丙○○之帳戶並不相同，自應於事實欄及理由欄記載並說明認定，惟原
    審並未加以區分，亦有未合。又被告僅就案情供承人頭支票之來源，並未就案情
    全部自白，即否認有偽造有價證券之犯行，原審量處被告刑責時，於理由內逕認
    被告坦承犯行知所悔悟，顯有未合。再者，被告所販售丙○○之支票，並非張三
    格所交付，而係程代書其人，原審之認定亦有未合。被告以未有共同偽造有價證
    券為由，提起上訴，雖為無理由。但原判決既有上開可議，即屬無可維持，應由
    本院撤銷改判。爰審酌被告為貪圖不法利益，竟販賣人頭支票圖利，其所為對於
    票據之正常流通實有重大不良影響，並審酌被告犯罪後態度尚佳及其犯罪之動機
    、目的、手段等一切情狀，量處如主文第二項所示之刑，以示懲儆。又偽造之有
    價證券，已不知其下落，且距今已有七年之久，顯已滅失無存，故不為沒收之宣
    告，至上開扣案之丙○○名義之空白支票一紙（尚未偽填金額、發票日），係被
    告所有供犯罪所用之物，應依刑法第三十八條第一項第二款規定宣告沒收。
據上論斷，應依刑事訴訟法第三百六十九條第一項前段、第三百六十四條、第二百九
十九條第一項前段，刑法第二十八條、第五十六條、第二百零一條第一項、第四十七
條、第三十八條第一項第二款，罰金罰鍰提高標準條例第一條前段，判決如主文。
本案經檢察官己○○到庭執行職務。
中      華      民      國　    九十一     年     十      月   三十一 　日
　　　　　　　　　　　　　　　　臺灣高等法院臺中分院刑事第二庭
                                      審判長法  官　羅  禮  政
                                            法　官　蔡　聰　明
        法　官　陳  欣  安
右正本證明與原本無異。
如不服本判決應於收受送達後十日內向本院提出上訴書狀，其未敘述上訴之理由者並
得於提起上訴後十日內向本院補提理由書（均須按他造當事人之人數附繕本）。
                                            書記官  紀  美  鈺
中      華      民      國　    九十一     年    十一     月     一 　　日
附錄：本案論罪科刑法條全文
刑法第二百零一條：
意圖供行使之用，而偽造、變造公債票，公司股票或其他有價證券者，處三年以上十
年以下有期徒刑，得併三千元以下罰金。
行使偽造、變造之公債票、公司股票或其他有價證券或意圖供行使之用收集或交付於
人者，處一年以上七年以下有期徒刑，得併科三千元以下罰金。
                                                                        Ｒ
